臺灣高等法院民事判決　　　　　　　　　 94年度上字第115號
上　訴　人　財政部台北市國稅局
法定代理人　張盛和
訴訟代理人　徐南城律師
被　上訴人　甲　○
訴訟代理人　何乃隆律師
複　代理人　蘇豐展律師
上列當事人間請求遷讓房屋事件，上訴人對於中華民國九十三年
十二月二十九日台灣台北地方法院九十三年度訴字第四二八九號
第一審判決提起上訴，經本院於九十四年五月三日言詞辯論終結
，判決如下：
    主    文
原判決廢棄。
被上訴人應自台北市○○區○○路三十巷十一弄二三號一、二樓
房屋遷出，並將房屋交還上訴人。
第一、二審訴訟費用由被上訴人負擔。
本判決所命給付，於上訴人以新台幣伍拾萬肆仟元為被上訴人供
擔保後，得假執行。
    事 實 及 理 由
一、本件上訴人聲明求為判決：(一)原判決廢棄。(二)被上訴人應自
    台北市○○區○○路三十巷十一弄二三號一、二樓房屋遷出
    ，並將房屋交還上訴人。(三)願供擔保請准宣告假執行。
    被上訴人聲明求為判決：上訴駁回。
二、上訴人起訴主張：伊於民國（下同）五十三年八月間將所有
    台北市○○路三十巷十一弄二三號一、二樓房屋（下稱系爭
    房屋）交予所屬機關員工即被上訴人使用；嗣被上訴人於六
    十五年間改調台北市稅捐稽徵處服務，且於其退休後早已搬
    離系爭房屋，卻拒不返還系爭房屋，伊乃於八十四年間訴請
    被上訴人遷讓房屋，經本院以「伊同意被上訴人繼續借用系
    爭房屋至改建時止，及伊對於系爭房屋改建事宜尚無具體計
    劃，則同意被上訴人繼續使用系爭房屋之期限尚未屆至，被
    上訴人尚不負給付責任」之理由，判決伊敗訴確定，即認伊
    同意被上訴人繼續使用至系爭房屋改建時始須搬遷。惟系爭
    房屋其後業經行政院明令不再改建，故該條件已確定不能成
    就，應視為無條件；伊已於九十三年七月二日向被上訴人為
    終止借用契約之意思表示等情。爰依物上請求權，求為命被
    上訴人應自系爭房屋遷出，並將系爭房屋返還予伊之判決。
    被上訴人則以：上訴人就同一事件業經最高法院判決其敗訴
    確定，上訴人提起本件訴訟應為前確定判決之既判力所及。
    兩造間係成立附有期限而非附條件之使用借貸契約；系爭房
    屋前既曾決定改建，有關就地改建之法令僅暫停適用，將來
    仍有改建之可能，上訴人自不得違反誠信原則，且無任何補
    償措施，即令伊搬遷。縱上開改建係屬條件，惟上訴人與其
    上級機關單方面即得決定改建與否，依民法第一百零一條第
    二項之規定，應視為條件不能成就，自應容忍伊繼續使用系
    爭房屋。又系爭房屋係連棟之住宅，不可能單獨標售，上訴
    人謂將收回標售令人難以置信。況系爭房屋係因上訴人不願
    修繕，始會坍塌不堪居住，亦不得指伊於遷出後仍拒不歸還
    云云，資為抗辯。
三、兩造不爭之事實：上訴人前訴請被上訴人遷讓系爭房屋事件
    （下稱前事件），業經本院以八十六年度重上更(一)字第一二
    五號判決上訴人敗訴，並經最高法院八十八年度台上字第一
    一四七號裁定駁回上訴人之上訴確定，該確定判決並認定上
    訴人同意被上訴人繼續使用系爭房屋至改建時為止（見原審
    卷二十頁至三二頁之上開確定裁判）。
四、按既判力不及於事實審言詞辯論終結後發生之新事實，而判
    決之既判力，係僅關於為確定判決之事實審言詞終結時之狀
    態而生，故在確定判決事實審言詞辯論終結後所發生之新事
    實，並不受其既判力之拘束。本件上訴人主張兩造間請求遷
    讓房屋之前事件，業經本院以八十六年度重上更(一)字第一二
    五號判決上訴人敗訴，並經最高法院於八十八年五月二十八
    日以八十八年度台上字第一一四七號裁定駁回上訴人之上訴
    確定，已如上述；上訴人提起本件訴訟請求被上訴人遷讓系
    爭房屋，其主張之理由係以：伊已於九十一年二月四日函告
    被上訴人謂：依行政院函示不再改建眷舍（即系爭房屋），
    同時依行政院九十二年五月間修正發布之事務管理規則，應
    視被上訴人已完成使用借貸之目的，兩造間使用借貸業己終
    止，而請求返還系爭房屋等情；依上開說明，本件上訴人所
    起訴主張者，核屬前事件言詞辯論終結後新發生之事實，即
    非前事件確定判決既判力所及，自不違反一事不再理原則，
    先予敘明。
五、查上訴人於八十四年一月廿六日訴請被上訴人遷讓房屋之前
    事件確定判決，判決上訴人敗訴之理由係以：上訴人同意被
    上訴人繼續使用系爭房屋至改建時搬遷，而上訴人對於系爭
    房屋改建一事尚無具體計劃，此為上訴人所不爭執，則上訴
    人同意被上訴人繼續使用系爭房屋之期限尚未屆至，被上訴
    人尚不負給付責任，乃上訴人請求被上訴人返還系爭房屋，
    即屬無據等情，為兩造所不爭執，並有被上訴人提出之前事
    件確定判決可稽（見原審卷二十頁至三二頁）。足見上訴人
    同意被上訴人繼續使用系爭房屋至改建時搬遷，係屬附有終
    期之法律行為甚明。
六、茲上訴人主張：嗣行政院於八十八年六月二十八日以台八十
    八人政住字第三０六六０九號函知暫時停止就地改建法令之
    適用；行政院並於同年十二月十四日以台八十八人政住字第
    三一四五八八號令修正中央各機關學校國有眷舍房地處理辦
    法並發布施行，伊並依上開辦法第四條規定，將系爭房地變
    更為非公用財產後，移由國有財產局處理，此無法改建為已
    確定之事實，伊乃函覆被上訴人所屬里長方聰杰之陳情案表
    示「本案限於法令，目前無法改建」（見原審卷四二頁），
    此項改建與否並非伊所能片面決定，應視為無條件，伊乃以
    九十二年十月十五日財北國稅祕字第０九二０二一三三三三
    號函催告被上訴人，請其於同年十二月三十一日前遷讓返還
    系爭房屋，被上訴人則於同年十一月三日委任律師發函上訴
    人表示，上訴人應繼受前述確定判決之既判力，容忍被上訴
    人繼續占用系爭房屋云云（見原審卷四四頁至四七頁）；上
    訴人又於九十三年七月二日函催告被上訴人表示終止借用契
    約，請於文到三個月內搬遷返還系爭房屋（見原審卷五一頁
    至五三頁），為兩造所不爭執。查系爭房地既經行政院決定
    停止就地改建，則兩造間就系爭屋附有終期之法律行為，其
    終期即已確定無從屆至，而屬單純不確定期限之法律行為。
    按借用人應於契約所定期限屆滿時，返還借用物。未定期限
    者，應於依借貸之目的使用完畢時返還之；又借貸未定期限
    ，亦不能依借貸之目的，而定期限者，貸與人得隨時請求返
    還借用物，民法第四百七十條第一項前段及第二項定有明文
    。本件兩造就系爭房屋，既已變更為未定期限之使用借貸關
    係，並經上訴人於九十三年七月二日函催告被上訴人表示終
    止借用契約，請於文到三個月內搬遷返還系爭房屋，被上訴
    人復自認已收到上開終止使用借貸函件（見本院卷八一頁）
    ，依民法第四百七十條第二項規定，上訴人據以終止本件不
    定期限之使用借貸並據以請求交還系爭房屋（最高法院四十
    四年台上字第八０二號判例參照），即無不合。又系爭房屋
    未定期限之使用借貸既經上訴人合法終止，則被上訴人於使
    用借貸契約終止後繼續使用系爭房屋即已成為無權占有，上
    訴人自得本於物上請求權請求被上訴人遷讓系爭房屋。被上
    訴人辯稱上訴人終止系爭房屋之使用借貸關係，有違誠信原
    則云云，要非可取。
七、從而，上訴人依據物上請求權，請求被上訴人自系爭房屋遷
    出及返還系爭房屋，自屬應予准許。原審所為上訴人敗訴之
    判決，自有未洽。上訴論旨指摘原判決不當，求予廢棄改判
    ，為有理由。
八、上訴人陳明願供擔保以代釋明，聲請准為假執行之宣告，核
    無不合，爰酌定相當之擔保金額併予准許。
九、至兩造其餘之攻擊或防禦方法及未經援用證據，經本院斟酌
    後，認為均不足以影響本判決之結果，自無逐一詳予論駁之
    必要，併此敘明。
據上論結，本件上訴為有理由，依民事訴訟法第四百五十條、第
七十八條、第四百六十三條、第三百九十條第二項，判決如主文
。
中　　華　　民　　國　　94　　年　　5 　　月　　17　　日
　　　　　　　　 民事第六庭   審判長法　官  林鄉誠
                                    法  官  鄭威莉
　　　　　　　　　　　　　　　　    法  官  楊豐卿
正本係照原本作成。
如不服本判決，應於收受送達後二十日內向本院提出上訴書狀，
其未表明上訴理由者，應於提出上訴後二十日內向本院補提理由
書狀（均須按他造當事人之人數附繕本）上訴時應提出委任律師
或具有律師資格之人之委任狀；委任有律師資格者，另應附具律
師資格證書及釋明委任人與受任人有民事訴訟法第四百六十六條
之一第一項但書或第二項（詳附註）所定關係之釋明文書影本。
中　　華　　民　　國　　94　　年　　5 　　月　　17　　日
                                    書記官  殷丹妮
附註：
民事訴訟法第四百六十六條之一（第一項、第二項）：
對於第二審判決上訴，上訴人應委任律師為訴訟代理人。但上訴
人或其他法定代理人具有律師資格者，不在此限。
上訴人之配偶、三親等內之血親、二親等內之姻親，或上訴人為
法人、中央或地方機關時，其所屬專任人員具有律師資格並經法
院認為適當者，亦得為第三審訴訟代理人。
